【裁判字號】    89,上訴,1534
【裁判日期】    890712
【裁判案由】    違反商業會計法等
【裁判全文】
臺灣高等法院臺中分院刑事判決                  八十九年度上訴字第一五三四號
    上  訴  人
    即  被  告  乙○○
    選任辯護人  楊玉珍
右上訴人，因被告違反商業會計法等案件，不服臺灣臺中地方法院八十八年度易字第
一０六七號，中華民國八十九年七月十二日第一審判決（起訴案號：臺灣臺中地方法
院檢察署八十八年度偵字第一六三五號），提起上訴，本院判決如左：
    主  文
原判決撤銷。
乙○○幫助納稅義務人，以詐術逃漏稅捐，處有期徒刑肆月，如易科罰金以參佰元折
算壹日。
    事  實
一、緣林代村係大逸室內設計工程有限公司（下稱大逸公司，登記於臺中市○○路五
    七號五樓之八，嗣遷至臺中市○○街五十八號六樓之二）之負責人，為依法應納
    稅之義務人。而乙○○前因工作而認識林代村，明知大逸公司所承包高雄遠東百
    貨等工程之部分泥作工程，並未委託乙○○施工，且大逸公司所支付工資，因有
    部分工人不便提出身分證之證明文件，以供大逸公司申報稅捐之用，乙○○竟基
    於幫助該大逸公司及其公司負責人林代村，逃漏該公司營利事業所得稅之犯意，
    明知其友人張德並未受雇在大逸公司工作，竟於八十六年一月初某日，以新台幣
    （下同）五千元代價取得張德舊有之身分證影本及印章一枚，交付林代村，再轉
    交該大逸公司不知情之會計人員，將張德其人偽稱在大逸公司任職，張德並於八
    十五年一月起至十二月間，向該公司領取合計薪水二十萬元之不實事項，填製於
    大逸公司「勞務報酬支出憑證」私文書上，並蓋用張德印文於其上，且製成「各
    類所得扣繳暨免扣繳憑單」，大逸公司並持向財政部台灣省中區國稅局台中市分
    局（下稱中區國稅局台中分局）結算申報八十五年度大逸公司之營利事業所得稅
    ，以此虛列成本之詐術方式得以逃漏八十五年度之營利事業所得稅五萬元，足以
    生損害於稅捐機關對稅捐稽徵之正確性。
二、案經中區國稅局台中分局將林代村、大逸公司移送臺灣臺中地方法院檢察署檢察
    官偵查起訴後，再自行檢舉起訴。
     理  由
一、訊據上訴人即被告（下稱被告）乙○○，對於上開以五千元代價取得張德之身分
    證件及印章，並交付大逸公司之情事，固供承不諱，惟矢口否認有上開幫助逃漏
    稅捐之犯行，並辯稱伊並未承包高雄遠東等百貨公司之泥作工程，亦未在該工地
    做工，因與林代村熟識，才介紹姚進輝幫林代村找一些工人到該工地工作，但因
    工人有領取老年年金之顧慮，因而領取工資後未依約交付身分證件，大逸公司無
    法申報稅捐，但確有支付該等工資，伊才託請友人張德幫忙，其他之顏水上等人
    之證件亦非伊所交付云云。惟查：
(一)被告於八十八年三月十六日原審另案訊問時先自承：伊於八十二年間在別家公司
    任職即認識林代村，後來林代村開設大逸公司，伊即代工他的工程，工人填好支
    出憑證交給伊，伊再向大逸公司領工款，發給工人等語，核與該案被告林代村於
    偵查、審理時所供稱：「該工程是高雄百貨之泥作工程，係委由乙○○負責此工
    程並叫工」、「我是委託乙○○負責，姚進輝我不認識」、「是乙○○拿張德的
    身分證影本交給我的」、「資料是乙○○拿給我報稅的」等語相符（參見調閱之
    原審八十八年度訴字第三二六號之偵查、審理卷），並經被害人張德先後於該案
    及本案證述綦詳，復有上開「勞務報酬支出憑證」影本、張德之八十五年度綜合
    所得稅各類所得資料查詢及張德之鄰長李子賢所出具之張德未曾外出工作之證明
    書影本等在卷足憑，是張德該年度確實未在大逸公司所承包之高雄遠東等百貨公
    司工作之事實，已堪認定。
(二)被告於八十五年度並未自大逸公司領取任何薪資乙節，有原審函查之財政部台灣
    省中區國稅局埔里稽徵所八十九年五月三十一日中區國稅埔里徵字第八九○○○
    五八七二號函暨所附被告之八十五年度未申報核定綜合所得稅核定通知書各一紙
    在卷足按（參見原審卷一一一、一一二頁）。而張德於原審亦證稱勞務報酬支出
    憑證上印文之印章，係其交付被告，身分證有補發，交付之身分證係七十五年補
    發的，因事後想領老年年金而提出檢舉等情在卷（參見原審卷十九頁），足見張
    德確實有交付該印章一枚及身分證之情事，是被告既明知張德並未在大逸公司工
    作並領取工資，竟為幫助友人林代村逃漏公司稅捐而交付上開證件，足見被告有
    幫助逃漏稅捐之犯行甚顯，伊上開所辯云云，核係卸責之詞，尚難採信。其後張
    德於原審再證稱該印章非其所交付，不認識被告云云，但依卷附該身分證影本係
    舊有七十五年補發，與張德上開原審所供至為相符，是其改稱之詞，難以採信。
    再者，大逸公司如確實未支付張德該二十萬元工資，則有逃漏該年度營利事業所
    得稅五萬元之情事，復有本院函查之中區國稅局臺中市分局八十九年九月二十五
    日中區國稅中市密字第八九００三三五二一號函文在卷可稽，從而，本件事證明
    確，被告上開犯行，洵堪認定。
二、查被告以未在大逸公司工作之張德身分證資料交付該公司，再由該公司不知情之
    會計人員，以虛列成本詐術方式逃漏該公司之稅捐，是核被告所為，係犯稅捐稽
    徵法第四十三條第一項之罪。原審經審理之結果，認被告罪證明確，予以論科，
    固非無見。但原審認被告係犯商業會計法第七十一條第一款之罪及稅捐稽徵法第
    四十一條之納稅義務人逃漏稅捐罪，兩罪間具有方法結果之牽連關係，為牽連犯
    ，應從一重依商業會計法第七十一條第一款之罪處斷，顯有未洽（詳如後述）。
    被告提起上訴，否認上開犯罪，難以採取，惟指摘原審上開認定不當，非無理由
    ，應由本院撤銷改判。爰審酌被告犯罪之動機、目的、手段、所生危害及犯後態
    度等一切情狀，量處如主文第二項所示之刑，並諭知易科罰金之折算標準，以示
    儆懲。且被告係以交付張德之身分證證件及印章予林代村之方式，再由該公司會
    計依例辦理上開稅捐之申報，該辦理稅捐填製、申報之詳情，應非被告所能知悉
    並參與，被告自應不再構成刑法第二百十五條等罪行（參見起訴書之法條），附
    此敘明。
三、原審以「按扣繳憑單與薪資表等文件均係證明扣繳事項與薪資發放所編製之憑證
    ，屬原始憑證，為商業會計法第十五條規定之會計憑證（參照臺灣高等法院八十
    七年度上訴字第三一○八號判決），核被告與為商業負責人之林代村，基於共同
    之犯意聯絡，由被告提供工人名單資料予林代村委由不知情之會計人員製作不實
    之勞務報酬支出憑證與扣繳憑單再據以填載林代村附隨業務上所製作大逸公司八
    十五年度營利事業所得稅申報書並提出申報，被告就此所為，係違反商業會計法
    第七十一條第一款之商業負責人以明知為不實之事項而填製會計憑證罪。被告就
    此部分雖非商業負責人，惟其與有身分之林代村間，具有犯意聯絡及行為分擔，
    依刑法第三十一條第一項之規定，仍以共犯論。而此部分犯行，公訴人業於犯罪
    事實敘及，僅漏引所犯法條，本院自應予以審理。被告另犯稅捐稽徵法第四十一
    條之納稅義務人逃漏稅捐罪。而此部分犯行，雖未據公訴人起訴，然該部分事實
    與公訴人起訴之犯罪事實有牽連犯之裁判上一罪，應為起訴效力所及，本院自得
    併予審究，附此敘明。被告與林代村利用不知情之會計人員填製扣繳憑單及八十
    五年度營利事業所得稅申報書，為間接正犯。且按商業會計法第七十一條第一款
    商業負責人以明知為不實之事項而填製會計憑證之處罰之規定，與刑法第二百十
    五條所規定之犯罪態樣相同，即係後者之特別法，應優先後者而適用，是被告偽
    製不實之勞務報酬支出憑證及扣繳憑單部分即毋庸再論以刑法第二百十五條之罪
    」，而認被告所犯商業會計法第七十一條第一款之罪及稅捐稽徵法第四十一條之
    納稅義務人逃漏稅捐罪間，具有方法結果之牽連關係，為牽連犯，應從一重依商
    業會計法第七十一條第一款之罪處斷，雖非無見。
四、惟查，檢察官係起訴被告觸犯稅捐稽徵法第四十三條第一項之罪，而依原審另案
    之林代村所涉違反稅捐稽徵法案件之審理結果所示，尚難認被告與林代村就該系
    爭工程間有承攬關係存在，且依證人林代村及被告於本案原審之供詞參互以觀，
    佐以姚進輝於另案之供詞，可見並無證據可認有承攬關係存在，又林代村於本案
    已否認該大逸公司有出具轉包之「說明書」在卷（參見原審卷一二六頁），是原
    審認定有該承攬關係存在，自嫌無據。次查，稅捐稽徵法第四十一條係作為犯，
    行為人如有所得漏未申報，而未有其他積極詐術或不正當之逃漏稅捐行為時，不
    能論以該罪責（參照最高法院七十年台上字第六八五六號、七十四年台上字第五
    四九七號判例意旨），是原審上開認定均有未合，應由本院就檢察官起訴之同一
    事實撤銷改判。至於林代村所涉上開案件，經法院認定林代村確有支付上開款項
    之事實，因而未有違反稅捐稽徵法第四十一條之犯行，固非無見。然依林代村、
    被告乙○○先後於兩案之多次審理中所供情節，堪認該大逸公司確實未雇用張德
    在該公司工作，則大逸公司縱有支付工資或其他款項於工人之情事，但無法證明
    所支付之對象即係包含張德，自無礙本院上開認定事實並適用法律之審判。又被
    告犯後，稅捐稽徵法於八十六年五月二十二日修正第三十三條，八十六年十月二
    十九日修正第六條，八十九年五月十七日修正第十一條之二，均與本案之上開法
    條無涉，均附此載明。
五、公訴意旨另以：被告為幫助林代村及大逸公司逃漏稅捐，竟交付來路不明張德之
    身分證影本及偽刻張德之印章予林代村，林代村乃持以偽造張德自八十五年一月
    起至同年十二月止，在該公司工作向其支領工資共二十萬元之工資表，且製成各
    類所得扣繳暨免扣繳憑單，以詐術向中區國稅局台中分局提出申報，使大逸公司
    營造成本增加，營利所得減少，以此方法逃漏營利事業所得稅，因認被告另涉有
    刑法第二百十七條第一項偽造印章罪嫌云云。惟查，被告於八十八年四月二十一
    日原審訊問時自承：張德未曾在大逸公司工作，亦未領取二十萬元的薪資，因伊
    拿五千元的代價給他，他才出借身分證供伊報稅等語，核與張德於八十八年五月
    五日原審訊問時陳稱：「（上面張德印章是誰刻？）我交給他」、「（交給被告
    等的身分證是七十三年〔核發〕的？）對」、「（．．．為何去檢舉？）我想領
    老年年金」、「（被告給你多少錢〔小費〕？）很久，忘了」等語相符，足徵張
    德雖未曾至大逸公司工作，惟係貪得五千元代價始出借身分證做為人頭供被告報
    稅之用，故而被告亦應無偽造張德印章之行為。此外，本院復查無其他積極證據
    ，足資證明被告確有如公訴人所指之此部分犯行，被告此部分犯罪不能證明。因
    公訴人認被告此部分犯行，與前開有罪部分具有牽連犯之關係，屬裁判上一罪，
    故不另為無罪之諭知。
據上論斷，應依刑事訴訟法第三百六十九條第一項前段、第三百六十四條、第二百九
十九條第一項前段，稅捐稽徵法第四十三條第一項，刑法第十一條前段、第四十一條
、罰金罰鍰提高標準條例第二條，判決如主文。
本案經檢察官甲○○到庭執行職務
中      華      民      國    八十九     年      十       月    二十四  日
                                  臺灣高等法院臺中分院刑事第二庭
                                        審判長法  官  羅  禮  政
                                              法  官  陳  欣  安
                                              法  官  蔡  聰  明
右正本證明與原本無異。
檢察官得上訴。被告不得上訴。
如不服本判決應於收受送達後十日內向本院提出上訴書狀，其未述上訴之理由者並
得於提起上訴後十日內向本院補提理由書（均須按他造當事人之人數附繕本）。
                                              書記官    瑞  芳
中      華      民      國    八十九     年      十       月    二十五  日
稅捐稽徵法第四十三條第一項：
教唆或幫助犯第四十一條或第四十二條之罪者，處三年以下有期徒刑、拘役、或科新
台幣六萬元以下罰金。 Ｉ


司法院資訊處製作；財團法人民間司法改革基金會備份。
